【裁判字號】    99,抗,17
【裁判日期】    990112
【裁判案由】    聲明異議
【裁判全文】
臺灣高等法院臺中分院民事裁定  99年度抗字第17號
抗  告  人  乙○○
法定代理人  甲○○
            丁○○
            上三人共同送達處所.
相  對  人  台灣金聯資產管理股份有限公司
法定代理人  丙○○
上列抗告人因債權人即相對人與債務人林億樺間拍賣抵押物強制
執行事件，聲明異議，對於中華民國98年11月10日臺灣南投地方
法院98年度執事聲字第8號所為裁定提起抗告，本院裁定如下：
    主  文
抗告駁回。
抗告程序費用由抗告人負擔。
    理  由
一、抗告人於原法院聲明異議意旨暨抗告意旨略以：抗告人向本
    件執行債務人林億樺承租座落南投縣竹山鎮○○段1061、10
    61之4地號土地以興建同段579建號房屋（門牌號碼為同鎮和
    育一巷66號），該房屋為抗告人所有。最高法院89年台抗字
    第352號判例及87年台抗第677號裁定意旨，均明示得將建物
    與土地依民法第877條併付拍賣之情形，須該建物與土地之
    所有權同屬一人所有，否則，不得將建物併同土地予以拍賣
    ，又最高法院94年台抗字第659號裁定意旨亦同。惟，本件
    執行法院依債權人即相對人聲請執行債務人林億樺所有上開
    土地時，卻仍將系爭房屋併同上開土地拍賣，實有違上開判
    例及裁定意旨，於法不合，故請求撤銷原裁定等語。
二、按民國（下同）96年3月28日修正前民法第877條規定：「土
    地所有人，於設定抵押權後，在抵押之土地上營造建築物者
    ，抵押權人於必要時，得將其建築物與土地併付拍賣，但對
    於建築物之價金，無優先受清償之權」，其立法理由為「查
    民律草案第1155條理由謂土地所有人，於設定抵押權後，在
    抵押物上營造建築物者，應使抵押權人於必要時，得以土地
    與其建築物一併拍賣，以保護其利益，否則收去建築物，於
    經濟上所損甚鉅，然建築物非抵押權之標的物，故抵押權人
    對於建築物之價金。不得行使優先權」，修正後即現行民法
    第877條第1項規定：「土地所有人於設定抵押權後，在抵押
    之土地上營造建築物者，抵押權人於必要時，得於強制執行
    程序中聲請法院將其建築物與土地併付拍賣。但對於建築物
    之價金，無優先受清償之權」，其修正之立法理由為：「現
    行條文規定『得將其建築物與土地併付拍賣』，究係指抵押
    權人僅得聲請執行法院併付拍賣，抑由抵押權人自行併付拍
    賣？易滋疑義。鑑於『拍賣』，乃執行方法，故宜明定於強
    制執行程序中由抵押權人聲請執行法院決定之」，是不論於
    上開規定修正前後，土地所有人於設定抵押權後，在抵押之
    土地上營造建物者，抵押權人於必要時，均得於聲請執行法
    院將其建物與土地併付拍賣，但對建物拍得價金，無優先受
    償之權。至若土地所有人於設定抵押權後，並非自己、而係
    以設定地上權或成立租賃關係等方式容許第三人在抵押之土
    地上營造建物者，依同時修正增定之現行民法第877條第2項
    規定：「前項規定，於第866條第2項及第3項之情形，如抵
    押之不動產上，有該權利人或經其同意使用之人之建築物者
    ，準用之」、第866條規定：「（第1項）不動產所有人設定
    抵押權後，於同一不動產上，得設定地上權或其他以使用收
    益為目的之物權，或成立租賃關係。但其抵押權不因此而受
    影響。（第2項）前項情形，抵押權人實行抵押權受有影響
    者，法院得除去該權利或終止該租賃關係後拍賣之。（第3
    項）不動產所有人設定抵押權後，於同一不動產上，成立第
    一項以外之權利者，準用前項之規定」，抵押權人於必要時
    （實行抵押權受有影響），亦得聲請執行法院除去該地上權
    等權利或終止租賃關係，並將該建物與土地併付拍賣，但對
    建物拍得價金，無優先受償之權。而於上開現行民法第877
    條第2項規定增定施行前，就經土地所有人容許之第三人在
    抵押之土地上營造建物之情形固無明文規定，然，尋繹原民
    法第877條規範之本旨，乃側重於房屋所有權與基地利用權
    一體化之體現，並兼顧社會經濟，以調和土地與建物不同所
    有人之權益，避免單獨拍賣土地，可能使土地及建物非由同
    一人所有，法律關係趨於複雜，並使土地易於拍賣，以保障
    抵押權人之權益，上開所指情形當時法律未明文規定而有漏
    洞，自得類推適用原民法第877條規定、或適用當時尚未施
    行之民法第877條第2項規定所表彰之法理（增定該規定之立
    法理由即為：「為維護抵押權人利益，於不動產抵押後，在
    該不動產上有用益物權人或經其同意使用之人之建築物者，
    該權利人使用不動產之權利雖得先依第866條第2項規定予以
    除去，惟為兼顧社會經濟及土地用益權人利益，該建築物允
    應併予拍賣為宜，但建築物拍賣所得價金，抵押權人無優先
    受償權」）而予以填補，從而，自亦應許抵押權人於行使抵
    押權時，除得除去第三人之地上權等權利或終止租賃關係，
    並得將第三人於抵押權設定後在土地上營造之建築物與抵押
    之土地併付拍賣，而將房屋賣得價金交還第三人（最高法院
    98年度台抗字第377號、96年度台抗字第235號、第200號、9
    5年度台抗字第532號、第511號、第510號、第453號、第460
    號、92年度台抗字第641號裁定意旨參照）。查系爭土地前
    經原所有人林佑啟於88年5月5日提供為原債權人華僑商業銀
    行股份有限公司（下稱華僑銀行）設定最高限額抵押權10,8
    00,000元，嗣於88年9月15日變更登記義務人為顏金村、債
    務人為郭美華，嗣於92年10月2日將所有權移轉登記予本件
    債務人林億樺，抗告人於92年9月10日向債務人林億樺承租
    系爭土地（租期自92年11月1日至102年10月31日），嗣華僑
    銀行於94年1月31日將抵押債權讓與相對人，相對人聲請強
    制執行，經執行法院，以系爭不動產有租賃契約關係存在，
    拍定後不點交為拍賣條件，於98年4月29日以底價585萬元定
    期拍賣，無人應買且底價不足清償抵押債權，是抗告人之租
    賃權係於系爭抵押權設定後始成立之租賃關係，且確已影響
    抵押物之價值，使得抵押權所擔保之債權900萬元不能獲得
    滿足清償，不論依修正前民法第866條之規定及司法院大法
    官解釋第119、304號解釋、司法院院字第1446號解釋意旨，
    或依修正後民法第866條之規定，執行法院依相對人之聲請
    除去抗告人之租賃權，並因而認抗告人無優先承買之權利存
    在，於法並無不合。抗告人之租賃權既因影響相對人之抵押
    債權而經除去，執行法院復依相對人之聲請將系爭房屋與系
    爭土地併付拍賣，並於拍定後，將系爭房屋價金返還抗告人
    ，揆諸上開說明，自亦無不合。抗告人雖援引最高法院89年
    台抗字第352號判例、87年台抗第677號裁定、94年台抗字第
    659號裁定，主張執行法院將其所有之系爭房屋與執行債務
    人林億樺所有之系爭土地併付拍賣為不當，惟，就於抵押之
    土地上，由非土地所有人興建建物，致建物與土地非同一人
    所有者，最高法院89年台抗字第352號判例、94年度台抗字
    第659號裁定，均係指出「於抵押權實行時，建物與抵押之
    土地已歸一人所有」之情形，得併付拍賣，並未否定「於抵
    押權實行時，建物與抵押之土地仍非同一人所有」之情形，
    亦得併付拍賣，而最高法院87年台抗字第677號裁定固認：
    「民法第877條前段規定，可知將建築物併付拍賣者，必建
    築物與土地均屬於同一所有人，始有該法條規定之適用。若
    建築物之所有人非提供土地設定抵押之人，不得將建築物併
    同土地予以拍賣」，惟，此僅係個案裁定就修正前原民法第
    877條規定之適用所為闡述，並未慮及上開當時法律未明文
    規定而有漏洞之情形及該規定之立法意旨、類推適用或法理
    之適用，揆諸上開說明，亦不足以於本件據為有利於抗告人
    之認定。綜上所述，抗告人主張執行法院將其所有之系爭房
    屋與執行債務人林億樺所有之系爭土地併付拍賣為不當，並
    無理由。原裁定駁回抗告人之聲明異議，經核於法並無違誤
    。抗告意旨仍執陳詞指摘原裁定不當，求予廢棄，為無理由
    ，應予駁回。
三、據上論結，本件抗告為無理由，爰依強制執行法第30條之1
    ，民事訴訟法第495條之1第1項、第449條第1項、第95條、
    第78條，裁定如主文。
中    華    民    國    99    年    1     月    12    日
                民事第三庭    審判長法  官  陳照德
                                    法  官  李平勳
                                    法  官  朱  樑
以上正本係照原本作成。
再為抗告應以適用法規顯有錯誤為理由。
如提起再抗告者應於裁定送達後10日內向本院提出抗告理由狀（
須按照他造人數附具繕本）並繳納抗告裁判費新臺幣1,000元，
同時委任律師或具有律師資格之關係人為代理人。
                                    書記官  陳妙瑋
中    華    民    國    99    年    1     月    12    日
                                                      Ｓ


司法院資訊處製作；財團法人民間司法改革基金會備份。
